【裁判字號】    97,訴,561
【裁判日期】    980424
【裁判案由】    租佃爭議
【裁判全文】
臺灣桃園地方法院民事判決               97年度訴字第561號
原      告  張頌斌即祭祀公業九齡公嘗管理人
被      告  乙○○
            甲○○
上  一  人
訴訟代理人  丙○○
                        6號
上列當事人間租佃爭議事件，經本院於民國98年4月6日言詞辯論
終結，判決如下：
    主  文
原告之訴及假執行聲請均駁回。
訴訟費用由原告負擔。
   事實及理由
壹、程序方面
    按出租人與承租人間因耕地租佃發生爭議時，應由當地鄉（
    鎮、市、區）公所耕地租佃委員會調解；調解不成立者，應
    由直轄市或縣（市）政府耕地租佃委員會調處；不服調處者
    ，由直轄市或縣（市）政府耕地租佃委員會移送該管司法機
    關，司法機關應即迅予處理，並免收裁判費用，前項爭議案
    件非經調解、調處，不得起訴，耕地三七五減租條例（下稱
    本條例）第26條第1項、第2項前段定有明文。本件耕地租約
    之爭議曾由原告申請調解，分別經桃園縣龍潭鄉公所耕地租
    佃委員會調解及桃園縣政府耕地租佃委員會調處，均未成立
    ，有桃園縣政府檢送之租佃爭議調處不成立案全宗可憑，依
    前開法律之規定，原告自得提起本件訴訟程序，合先敘明。
貳、實體方面
一、原告起訴主張：
    緣被告乙○○、甲○○，共同與原告訂有耕地三七五租約，
    承租原告所有坐落於桃園縣龍潭鄉○○○段第1161-2地號、
    第1165地號、第1162地號、第1163地號、第1164地號土地（
    下稱系爭土地），約定第1161-2地號由被告乙○○承租面積
    16,325平方公尺部分，另由被告甲○○承租其餘面積9,214
    平方公尺部分，其餘4 筆土地皆由被告乙○○承租，租期均
    自民國37年12月23日起至97年12月31日止。惟被告等於其所
    承租之上揭土地內，竟有非因不可抗力繼續一年不為耕作之
    情事，致土地荒蕪，雜草樹木叢生。被告乙○○雖稱其有就
    第1162地號土地及第1164地號土地申請輪作青皮豆，然經原
    告至現場查看，發現第1162地號土地內僅有部分土地種植青
    皮豆，而第1162地號土地之可耕面積有8,065 平方公尺，處
    於廢耕未種植之狀態之土地隨處可見；而第1164地號之土地
    ，則均處於廢耕未種植任何作物之狀態，根本未種植青皮豆
    。另第1161-2地號土地內，亦有部分土地處於樹木雜草叢生
    狀態，且此等情形迄今均已持續一年以上。此外，系爭土地
    僅能種植稻或青皮豆，被告卻於第1162地號土地種植茶，第
    1164地號土地種植蔬菜，並不合法。故本件被告等既有本條
    例第17條第1項第4款之情事，原告依法得於耕地三七五租約
    屆滿前終止租約，而原告前已於96年9 月13日調解期日向被
    告等為終止租約之意思表示，故原告自得依民法第455 條之
    規定，請求被告等返還渠等所租賃之土地；亦得依民法第76
    7 條之規定請求被告等返還原告所有之土地。並聲明：(一)被
    告乙○○應將原告所有坐落於桃園縣龍潭鄉○○○段第1161
    -2地號，面積16,325平方公尺之土地、同地段第1165地號，
    面積223平方公尺之土地、同地段第1162地號，面積8,065平
    方公尺之土地、同地段第1163地號，面積436 平方公尺之土
    地及同地段第1,164 地號，面積984 平方公尺之土地，返還
    原告。(二)被告甲○○應將原告所有坐落於桃園縣龍潭鄉○○
    ○段第1161-2地號，面積9,214 平方公尺之土地返還原告。
    (三)願供擔保請准宣告假執行。
二、被告之抗辯：
  (一)被告乙○○：
    被告所承租之系爭土地除合法休耕部分及因高度過高無法耕
    種之坡崁外，其餘部分皆有耕作，並無未自認耕作之情形。
    並聲明：原告之訴駁回。
  (二)被告甲○○：
    被告承租之土地部分係因水源不足，配合政府之政策合法休
    耕，其餘部分皆有耕作，並無未自認耕作之情形。並聲明：
    1.原告之訴駁回。2.如受不利判決，願供擔保請准宣告免為
    假執行。
三、兩造不爭之事實：
  (一)原告就其所有系爭土地與被告成立桃園縣龍潭鄉「龍鄉水字
    第45號」私有耕地租約。
  (二)被告於系爭土地第1162地號土地種植茶，第1164地號土地種
    植蔬菜（見本院97年8月11日言詞辯論筆錄）。
四、本件兩造之爭點為：
  (一)被告是否得於承租地改種茶樹及蔬菜？其改種是否屬於非自
    任耕作？
  (二)被告於承租之系爭土地，是否有不自任耕作之情形？
五、本院判斷：
  (一)按「耕地租賃，以支付地租而耕作他人之農地為要件，所謂
    耕作，指目的在定期 (按季、按年）收獲而施人工於他人土
    地以栽培農作物而言 (參照司法院院字第738 號解釋）」、
    「承租人於約定主要作物生長季節改種其他作物者固應以約
    定之主要作物繳租，倘無將耕地全部或一部轉租於他人，或
    有其他不自任耕作情事，尚不得謂原訂租約無效」（最高法
    院63年台上字第1218號判例、91年台上字第1447號裁判參照
    ）；「承租人於約定主要作物生長季節改種其他作物者，仍
    應以約定之主要作物繳租。但經出租人同意，得依當地當時
    市價折合現金或所種之其他作物繳付之」，本條例第9 條定
    有明文。準此，所稱耕作，即應包含租用農地耕作後，改為
    種植果樹、蔬菜、花卉樹苗者，均應與租用農地耕作同受保
    護，故即使承租人於租用耕地上改種植他種類作物，仍屬自
    任耕作，此為當然之解釋。復依證人丁○○於本院97年8 月
    11日言詞期日時證稱：「…依375 條例，沒有規定不能改種
    茶樹，只要不是廢耕就好」、「（法官問：對於第1164地號
    的土地上面種有蔬菜，有何意見？）如果是休耕，可以種蔬
    菜自己吃，補助金領的比較少而已」、「休耕時，沒有規定
    不能種蔬菜，如果是自己吃，少部分應該是可以的。轉作茶
    葉時，補助金就領的比較少」（見本院卷第90頁至第91頁）
    ；證人戊○○於本院97年10月9 日現場勘驗時證稱：「（法
    官問：被告種茶樹是否為自任耕作？）我們認為此仍為自任
    耕作，因為水源關係不能種原契約約定之作物時，而改種其
    他農作物，應在允許範圍」，亦可知轉作農作物之情形，只
    要係於耕地上從事農作物之種植，仍應屬於本條例所謂之耕
    作。綜上，原告與被告間，從未訂定於系爭土地須栽種特定
    之農作物（稻米、青皮豆）之約定，且被告因應承租地特性
    或其他經濟上考量改種他種類作物，依首開意旨，仍屬於自
    任耕作，則原告主張系爭耕地承租人非栽種稻米及青皮豆，
    而種植茶樹或青菜並不合法等語，即非有理。
  (二)原告主張系爭土地第1162地號及第1161-2地號有部分處於廢
    耕之狀態，並提出現場照片數張為證。惟查，其所提之現場
    照片顯示皆為樹木高聳成林（見本院卷第68頁以下），如該
    處原為適合種植之耕地，欲成茂密樹林非經數十年甚至百年
    無法自然生成，而本件租約係於38年6 月間所訂立（見本院
    卷第31頁），至本件起訴時約相距近59年，是否有足夠時間
    使系爭土地從耕地自然形成高聳樹林，已屬疑義，即使認為
    該處原為耕地而長成樹林，亦非數月或數年即可自然形成，
    原告卻任由該地荒蕪數十年而不向承租人請求返還耕地，任
    由其權利處於休眠狀態，不符合常理，亦顯無保護之必要。
    此外，被告甲○○於97年8 月11日言詞辯論期日時稱：「原
    來圖7 、8、9、10都是1161-2地號的土地，而不是1162地號
    的土地，那是1161-2旱地的懸崖。」（見本院卷第91頁），
    經本院實地勘查原告所指廢耕部分，雖確為茂密樹林，惟該
    處為陡峭之山谷崖壁，並非適合種植水稻或其他作物之耕地
    ，與被告所述大致相符，至於其他原告所指之處，經本院勘
    查結果，其上皆有種植茶樹、蔬菜或青皮豆等作物，並有桃
    園縣大溪地政事務所土地複丈成果圖附卷可稽 (見本院卷第
    122 頁)， 並無廢耕之情形。而第1161-2地號由被告甲○○
    承租之部分，亦看不出有何不自任耕作之情形，並為原告所
    不爭執（見本院卷第114 頁），故原告上開主張並不可採。
六、綜上所述，被告等改種植茶樹及蔬菜等作物，仍屬於本條例
    所稱之自任耕作，且於所承租之耕地上，除事實上無法耕作
    之部分外，皆有種植作物，並無繼續一年不為耕作之情形，
    且原告亦無法舉證證明被告等有其他得終止租約事由之情事
    ，則其依本條例第17條第1 項第4 款及民法第455 條規定，
    請求終止租約及返還租賃物，為無理由，不應准許。又其訴
    既經駁回，則其假執行之聲請即失所附麗，應併予駁回。
七、本件事證已臻明確，兩造其餘攻擊防禦方法及舉證，或非兩
    造協議之爭點或核與判決結果無影響，爰不一一論述，附此
    敘明。
八、據上論結，本件原告之訴為無理由，依民事訴訟法第78條，
    判決如主文。
中    華    民    國    98    年    4     月    24    日
                  民事第二庭    法  官  黃漢權
以上正本係照原本作成
如對本判決上訴，須於判決送達後20日內向本院提出上訴狀
中    華    民    國    98    年    4     月    24    日
                            書記官  郭玉芬


司法院資訊處製作；財團法人民間司法改革基金會備份。
